【裁判字號】    95,交訴,17
【裁判日期】    950915
【裁判案由】    公共危險等
【裁判全文】
臺灣板橋地方法院刑事判決
公  訴  人  臺灣板橋地方法院檢察署檢察官
被      告  丙○○
上列被告因過失致死等案件，經檢察官提起公訴（九十四年度偵
字第一二０二二號），本院判決如下：
    主  文
丙○○從事業務之人，因業務上之過失致人於死，處有期徒刑壹
年陸月；又駕駛動力交通工具肇事，致人死傷而逃逸，處有期徒
刑捌月。應執行有期徒刑貳年。
    事  實
一、丙○○任職於臺北縣蘆洲市○○路一九０號「隆冠不銹鋼有
    限公司」（下稱隆冠公司），負責焊製鐵具、載送貨品及現
    場安裝等工具，為以駕駛為附隨業務之人，且未領有汽車駕
    駛執照。於民國九十四年七月十三日駕駛車號9F-4150號自
    小貨車（冠隆公司所有），沿臺北縣蘆洲市○○○道往重陽
    橋方向行駛，於當日九時五分許，行經門牌號碼臺北縣蘆洲
    市○○路五二０巷三十六號之一前路段時，其原應注意汽車
    行進中駕駛人應注意車前狀況，隨時採取必要安全措施；又
    汽車迴車前，應暫停並顯示左轉燈光或手勢，看清無來往車
    輛，並注意行人通過，始得迴轉。而依當時之天候晴、日間
    自然光線、柏油路乾燥無缺陷、視距良好，並無不能注意之
    情事，竟疏於注意，未留意對向來車動態，而貿然於前開路
    口迴轉，又因迴轉半徑過大無法一次完成（車身佔用外側車
    道），正欲倒車準備做第二次迴轉之際，適林宸鋒騎乘車號
    P26-003 號重型機車行經該地，亦疏未注意車前狀況並未保
    持適當車速，林宸鋒所騎機車直接撞擊衝入丙○○前開所駕
    自小貨車之右後方車斗下方（即排氣管附近），林宸鋒雙腳
    並夾困於變形之機車車體，丙○○下車查看發現後，即將林
    宸鋒雙腳移離機車，再將機車牽移至路邊並撥打一一九求救
    後，即基於肇事逃逸之犯意，迅即駕車離去，而未留下照護
    倒臥於路旁之林宸鋒，以減少傷害之擴大，林宸鋒嗣因顱內
    出血併血胸、氣胸而於送醫途中不治死亡。
二、案經臺北縣政府警察局蘆洲分局報告臺灣板橋地方法院檢察
    署檢察官偵查起訴。
    理  由
一、訊據被告丙○○固坦承上揭駕車過失致死及肇事逃逸犯行，
    惟辯稱：我不是司機，我只是負責製造、生產（鐵具）的師
    傅，不負責接送員工，這輛車子都是老闆在使用，並非以駕
    車為業務等語，經查：
（一）證人即冠隆公司負責人乙○○於本院審理時證稱：被告在
      公司是鐵工師傅，就是技工，很少載運做好的鐵材，載運
      大部分都是另外一個工人甲○○在做，如果另外一個沒有
      開，就請他（指被告）來開。公司請的師傅都是要負責開
      車載運到現場去鐵材安裝，被告當時跟我說他有駕照，每
      個師傅來應徵我就會問有無駕照，我不可能請一個沒有駕
      照的師傅開貨車去現場安裝，被告的主要職務不是司機，
      但有時候我很忙不在，就由師傅去開車，因為業務上需要
      ，所以每個鐵工師傅有時候要駕駛車輛到現場去安裝，業
      務的範圍都包括要開車到現場施工。被告從九十四年六月
      十日到公司上班至肇事期間，我記憶中只有載運鐵材一次
      ，印象中他開這輛貨車出去只有一次。我們行照都放在車
      上，貨車都是放在公司的工廠裡，開車的鑰匙由我指派，
      第一趟是我請他（指被告）開車清垃圾，第二趟我請他重
      回現場去載工具。清垃圾、載工具的司機都是丙○○，還
      有另外一個工人搬運東西，因為他（指另一工人）沒有駕
      照等語綦詳（詳參本院卷第七十一頁至七十四頁）。被告
      對證人之上開證詞並無異議，而證人復係僱用被告之人，
      對被告之工作職務範圍理當知悉，其證詞自足採信。是被
      告其業務範圍技工師傅外尚包括要到現場施工，洵屬無疑
      。再按刑法上之業務，係指個人基於其社會地位繼續反覆
      所執行之事務，包括主要業務及其附隨之準備工作與輔助
      事務在內，此項附隨之事務，並非漫無限制，必須與其主
      要業務有直接、密切之關係者，始可包含在業務概念中，
      而認其屬業務之範圍。而汽車駕駛人之駕駛工作，乃隨時
      可致他人身體、生命於危險之行為；然為期便捷交通、流
      暢運輸、發展經濟、提昇人類福祉，故對此類危險性工作
      ，仍應予容許，性質上屬於可容許危險之範疇。惟從事此
      類繼續、反覆行為（業務）之人（駕駛人），均應盡其經
      常注意，俾免他人受有危險之特別注意義務。亦有高法院
      八十九年台上字第八０五七號判例、九十二年台上字第四
      二五一號判決意旨足資參照。而被告於工廠內將工作物焊
      製完成後，尚需駕車將工作成品載運至交貨處，並於現場
      完成安裝之步驟，始屬完工，已據證人證述如上，則駕車
      顯係是與被告之主要業務有直接、密切之關係，至為明確
      ，從而，駕駛車輛應為被告之附隨業務，足堪認定，被告
      之上開辯詞自不足採信。
（二）被告丙○○於上揭時地無照駕車，於行駛中因迴轉未讓直
      行車先行，而發生交通事故，且於肇事後逃逸，致林宸鋒
      顱內出血併血胸、氣胸而死亡等情，業據被告坦承不諱，
      並與現場目擊證人丁志祥、王榮福證述情節相符，另有事
      故現場圖、新光醫院診斷證明書、駕駛執照查詢表、臺灣
      省臺北縣區車輛行車事故鑑定委員會鑑定意見書、臺灣板
      橋地方法院檢察署相驗屍體證明書、驗斷書各一份，及現
      場照片三十六幀在卷可佐，足認確有上開事實無誤，堪信
      被告上開不利於己之自白，與事實相符，得為證據。
（三）按駕駛人應注意車前狀況，並隨時採取必要之安全措施，
      且汽車迴車前，應暫停並顯示左轉燈光或手勢，看清無來
      往車輛，始得迴轉，道路交通安全規則第九十四條第三項
      、第一百零六條第五款分別定有明文。被告為以駕駛為其
      附隨事業之人，駕車行經上開路段，自應注意上述道路交
      通安全之規定，依卷附之道路交通事故調查報告表及現場
      圖所示，肇事地點路面無缺陷、距視良好、無障礙等情況
      ，並無不能注意之情事，竟疏未注意來車動態，貿然迴轉
      而肇事，致被害人死亡，則被告自難辭其過失之責，此臺
      灣省車輛行車事故鑑定委員亦為相同之認定，被告因駕車
      未注意車前狀況貿然迴轉致被害人林宸鋒所騎機車直接撞
      擊衝入丙○○前開所駕自小貨車之右後方車斗下方造成被
      害人倒地致死結果，顯見被告過失行為，與被害人死亡結
      果之間，有相當因果關係。雖被害人因亦疏未注意車前狀
      況並保持適當車速亦與有過失，惟並不能因此解免被告之
      過失責任，本件事證明確，被告犯行洵堪認定。
二、被告係受冠隆公司負責人之指示，以駕車為其附隨業務，本
    次亦受指示前往某處欲完成載運垃圾及工具等業務事項，而
    於路途中發生本件事故等情，已據證人乙○○證述綦詳，並
    經被告於偵審程序中確認無誤，從而核被告所為，係犯刑法
    第二百七十六條第二項業務過失致死罪【（起訴書雖認被告
    涉犯同條第一項普通過失致死罪，然業經公訴檢察官當庭更
    正，並經本院告知被告更正之罪名後加以審理）按於起訴書
    「所載法條」與到庭實行公訴檢察官「所更正之法條」不一
    致時，依檢察一體之原則，實行公訴檢察官有權更正起訴書
    所引應適用之法條，故應以實行公訴檢察官之更正法條作為
    「檢察官所引應適用之法條」有臺灣高等法院（九十）廳刑
    一字第○○二九九號函參照，是以本案原自無變更起訴法條
    之問題】，及同法第一百八十五條之四肇事逃逸罪。本次車
    禍時被告並未考領汽車駕駛執照，業據被告於審理中供述屬
    實，其無汽車駕駛執照駕駛車輛因而致人死亡，依法應負刑
    事責任，所犯應依道路交通管理處罰條例第八十六條第一項
    之規就業務過失致死部分加重處罰；被告所犯上揭二罪，應
    予分論併罰。
三、查被告犯罪後，刑法部分條文於九十四年二月二日修正公布
    ，並於九十五年七月一日施行，按犯罪後刑罰法律修正新舊
    法比較適用，實務上計建有下列原則：(一)比較新舊法，應
    就罪刑有關法定加減原因等一切情形, 綜合其全部之結果而
    為比較, 再適用有利於行為人之法律處斷 (八十八年台上字
    第五八四０號)。(二)須行為時法與裁判時法均有處罰，始
    有刑法第二條第一項之比較適用新、舊法（八十八年台上字
    第七０一三號）。(三)倘新、舊法均有處罰，而新法之適用
    範圍較諸舊法有所限制時，必其行為同時符合修正後之法律
    所規定之犯罪構成要件，始有刑法第二條第一項但書之適用
    （九十二年台上字第四二三八號）。(四)再者比較新舊法之
    結果，應全部適用舊法或新法，不得割裂適用（八十七年台
    非字第四００號）。最後參酌最高法院九十五年五月二十三
    日刑事庭第八次會議決議，新刑法第二條第一項之規定，係
    規範行為後法律變更所生新舊法律比較適用之準據法，於新
    刑法施行後，應適用新刑法第二條第一項之規定，為「從舊
    從輕」之比較。另於比較時應就罪刑有關之共犯、未遂犯、
    想像競合犯、牽連犯、連續犯、結合犯，以及累犯加重、自
    首減輕暨其他法定加減原因（如身分加減）與加減比例等一
    切情形，本於統一性及整體性原則，綜其全部罪刑之結果而
    為比較。查刑法施行法增訂第一條之一，將罰金單位改變為
    新台幣，並將刑法分則未經修正而條文定有罰金者，其罰金
    數額提高為三十倍，惟因原本刑法條文罰金之單位為銀元，
    與新台幣之折算比例為三比一，復因罰金罰鍰提高標準條例
    第一條之適用，罰金數額業已提高十倍，因而實際上所得科
    處罰金之總數，固未提高，惟刑法第三十三條第五款並經修
    正，罰金最低額由銀元一元以上，修正為新台幣一千元以上
    ，以百元計算之。因之刑法分則條文中有罰金刑者，其罰金
    之最低額業經修正為新台幣一千元以上，以修正前之規定有
    利被告，本件被告所犯刑法第二百七十六條第二項有關罰金
    刑處罰之規定已有修正，經比較新舊法結果，以被告行為時
    之舊法較為有利於被告，再修正前刑法第五十一條規定：「
    數罪併罰，分別宣告其罪之刑，依左列各款定其應執行者：
    」其中第五款規定：「宣告多數有期徒刑者，於各刑中之最
    長期以上，各刑合併之刑期以下，定其刑期。但不得逾二十
    年。」修正後刑法第五十一條第五款規定：「宣告多數有期
    徒刑者，於各刑中之最長期以上，各刑合併之刑期以下，定
    其刑期。但不得逾三十年」比較結果，修正後刑法並非較有
    利於行為人，依刑法第二條第一項前段之規定，仍應依修正
    前刑法，定其應執行之刑。依刑法第二條第一項前段之規定
    綜合比較之結果，本件以適用修正前之刑法為有利於被告。
    爰審酌被告之素行、智識程度、過失程度、迄今未與被害人
    家屬達成和解，肇事後不思救助被害人，反逃逸離去，陷被
    害人於求援無著，求償無門之危險，益徵其自私自利之心態
    ，已達於枉顧被害人權益之程度，殊無足採暨其犯罪後態度
    等一切情狀，分別就業務過失致死及肇逸逃逸犯行量處如主
    文所示之刑，並依修正前之刑法定應執行之刑，以示懲儆。
    至被告於事故發生後，雖曾以行動電話撥打119 向臺北縣政
    府消防局救災救護指揮中心報案，此有臺北縣政府消防局救
    護案類受理紀錄單二紙附卷可稽，但被告僅係單純告知車禍
    事故及請求救護車前往，並未向司法機關自首犯罪，自與刑
    法第六十二條自首之要件未符，附此說明。
據上論斷，應依刑事訴訟法第第二百九十九條第一項前段、刑法
第二條第一項前段、第一百八十五條之四、第二百七十六條第二
項、修正前第五十一條第五款，道路交通管理處罰條例第八十六
條第一項，罰金罰鍰提高標準條例第一條前段，判決如主文。
本案經檢察官張慶林到庭執行職務。
中    華    民    國    95    年    9     月    15    日
              刑事第四庭  審判長法  官  李 釱 任
                                法  官  陳 靜 茹
                                法  官  徐 子 涵
上列正本證明與原本無異。
如不服本判決，應於判決送達後十日內向本院提出上訴狀。
                                書記官  彭 麗 紅
中    華    民    國    95    年    9     月    18    日


司法院資訊處製作；財團法人民間司法改革基金會備份。
